最　高　行　政　法　院　判　決
　　　　　　　　　　　　　94年度判字第00466號
再 審原 告　甲○○
再 審被 告　財政部臺灣省中區國稅局
代　表　人　鄭宗典
上列當事人間因贈與稅事件，再審原告對於中華民國92年7月31
日本院92年度判字第1007號判決，提起再審之訴。本院判決如下
：
　　主  文
再審之訴駁回。
再審訴訟費用由再審原告負擔。
　　理  由
一、按行政訴訟法第273條第1項第1款所謂適用法規顯有錯誤，
    係指原判決所適用之法規與該案應適用之現行法規相違背，
    或與解釋判例有所牴觸者而言。至於事實之認定或法律上見
    解之歧異，再審原告對之縱有爭執，要難謂為適用法規顯有
    錯誤，而據為再審之理由。
二、本件再審原告於86年4月10日將其所有坐落彰化縣和美鎮○
    ○段第387地號（面積2,193.99平方公尺）、542地號（面積
    997.42平方公尺）及同縣芬園鄉○○段第1037地號（面積2,
    404平方公尺，應有部分三分之一）共三筆農地贈與其次子
    黃俊雄，業經再審被告所屬彰化縣分局依行為時遺產及贈與
    稅法第20條第5款規定免徵贈與稅，並依行為時農業發展條
    例第31條規定列管5年（期間86年4月10日至91年4月10日）
    在案。嗣受贈人黃俊雄於88年12月23日出售和美鎮○○段第
    387地號土地予訴外人黃李玉珠，並於89年1月5日申請自動
    補繳贈與稅。再審被告所屬彰化縣分局乃併前揭另兩筆仍繼
    續經營農業生產之農地，核定追繳原免稅之農地價值新台幣
    （下同）9,498,273元，加計該當年度前次贈與額50,233元
    ，合計核定贈與總額9,548,506元（訴願決定書誤載為9,548
    ,273元），應納稅額1,323,096元。再審原告不服，就贈與
    總額項目，循序提起行政訴訟。經臺中高等行政法院91年度
    訴字第147號判決（下稱原判決）駁回其訴，再審原告不服
    ，提起上訴，復經本院以92年度判字第1007號判決（下稱原
    確定判決）駁回其上訴。再審原告遂以原確定判決有行政訴
    訟法第273條第1項第1款再審事由，提起再審之訴。
三、原確定判決略以：按「左列各款不計入贈與總額：一．．．
    五家庭農場之農業用地，贈與由能自耕之配偶或民法第1138
    條所定繼承人一人受贈而繼續經營農業生產者。」為行為時
    遺產及贈與稅法第20條第5款所定限定以一人受贈與為要件
    ；而同法第17條第1項第6款規定：「左列各款，應自遺產總
    額中扣除，免徵遺產稅︰一．．．六遺產中作農業使用之農
    業用地及其地上農作物，由繼承人或受遺贈人承受者，扣除
    其土地及地上農作物價值之全數。承受人自承受之日起5年
    內，未將該土地繼續作農業使用且未在有關機關所令期限內
    恢復作農業使用，或雖在有關機關所令期限內已恢復作農業
    使用而再有未作農業使用情事者，應追繳應納稅賦。但如因
    該承受人死亡、該承受土地被徵收或依法變更為非農業用地
    者，不在此限。」則未限定以一人承受為要件，兩者顯然不
    同。又財政部85年6月19日台財稅第850299498號函（下稱財
    政部85年函）係關於遺產及贈與稅法第17條第1項第6款遺產
    稅扣除額規定所為函釋，與本件贈與稅事件因法律評價上事
    物本質不同，自不得比附援引。再審原告主張本件應適用前
    揭財政部85年函追繳一筆農地而非三筆之原免徵贈與稅，自
    不足採。又行為時農業發展條例第31規定：「家庭農場之農
    業用地，其由能自耕之繼承人一人繼承或承受，而繼續經營
    農業生產者，免徵遺產稅或贈與稅，並自繼承或承受之年起
    ，免徵田賦10年。但如繼續經營不滿5年者，應追繳應納稅
    賦。」其立法意旨係為建立家庭農場一人繼承或承受制度，
    以突破擴大農場經營規模之障礙，乃為此稅賦免徵，以示獎
    勵之規定，並非僅止於避免每宗土地細分而已。經查本件依
    行為時遺產及贈與稅法第20條第5款規定免徵贈與稅，並依
    行為時農業發展條例第31條規定列管5年（期間86年4月10日
    至91年4月10日）之三筆農地，其受贈人黃俊雄業於88年12
    月23日出售其中一筆即和美鎮○○段第387地號土地予黃李
    玉珠，已改變家庭農場一人承受之狀況，與行為時遺產及贈
    與稅法第20條第5款及行為時農業發展條例第31條之立法意
    旨及獎勵之規定顯然不符，而未能於法定期間內持續符合免
    徵贈與稅之要件，依規定應追繳應納稅賦。再審被告所屬彰
    化縣分局乃核定追繳三筆原免稅之農地價值，揆諸前揭規定
    及說明，並無違誤，且無違司法院釋字第424號解釋之意旨
    。上訴意旨主張繼續耕作之兩筆土地，不應追繳應納稅賦等
    語，核屬法律上見解之歧異等由，駁回再審原告之上訴。
四、再審意旨略以：行為時遺產及贈與稅法第58條規定，關於遺
    產稅及贈與稅之課徵，本法未規定者，適用其他法律之規定
    。而農業發展條例第31條之規定，本包括「繼承」（攸關遺
    產稅）及「承受」（攸關贈與稅）兩種情形，自應就此兩者
    為相同解釋；且觀該條法文「如繼續經營不滿5年者，應追
    繳應納稅賦」之文義，究係僅按該筆不符規定之土地追繳，
    抑或按全部免稅土地筆數追繳？有欠明瞭，存有解釋空間。
    是前揭財政部85年函就遺產及贈與稅第17條第1項第6款，關
    於依法免稅之農業用地如嗣後有「部分」未繼續經營農業生
    產，僅就該部分追繳之解釋，對於本件亦應有其適用，始符
    租稅法律主義與實質課稅原則。惟原確定判決以本件為贈與
    稅事件而不得比附援引適用該財政部85年函乙節，即有行政
    訴訟法第273條第1項第1款「適用法規顯有錯誤」之再審事
    由。請廢棄原確定判決，並撤銷訴願決定及原處分等語。
五、本院按：家庭農場之農業用地，贈與由能自耕之配偶或民法
    第1138條所定繼承人一人受贈而繼續經營農業生產者，不計
    入贈與總額，行為時遺產及贈與稅法第20條第5款所明定。
    又行為時農業發展條例第31條規定：「家庭農場之農業用地
    ，其由能自耕之繼承人一人繼承或承受，而繼續經營農業生
    產者，免徵遺產稅或贈與稅，並自繼承或承受之年起，免徵
    田賦10年。但如繼續經營不滿5年者，應追繳應納稅賦。」
    因此，於贈後5年內如有部分土地未繼續經營農業生產者，
    究係按不符規定部分之土地追繳應納稅賦，或按全部免稅土
    地追繳？法意不明，原確定判決基於農業發展條例上開規定
    之意旨，在於建立家庭農場一人繼承或承受制度，以突破擴
    大農場經營規模之障礙，如未能於法定期間內持續符合免徵
    贈與稅之要件，即應依規定追繳應納稅賦。本件再審原告之
    受贈人黃俊雄於88年12月23日出售其中一筆土地予黃李玉珠
    ，已改變家庭農場一人承受之狀況，與行為時遺產及贈與稅
    法第20條第5款及行為時農業發展條例第31條之立法意旨不
    符，又財政部85年函係關於遺產及贈與稅法第17條第1項第6
    款遺產稅扣除額規定所為函釋，與本件係贈與稅事件不同，
    不得比附援引，因而認原核定處分就全部免稅土地追繳並無
    違誤等情，係屬原確定判決之法律上見解，經核並無與該案
    應適用之現行法規相違背，或與解釋判例有所牴觸者，依首
    揭說明，尚難認為適用法規錯誤。其再審之訴為無理由，應
    予駁回。
據上論結，本件再審之訴為無理由，爰依行政訴訟法第278條第
2項、第98條第3項前段，判決如主文。
中    華    民    國    94    年    3     月    31    日
                  第五庭審判長法  官　趙　永　康
                              法  官　鄭　淑　貞
                              法  官　黃　淑　玲
                              法  官　侯　東　昇
                              法  官  林  文  舟
以  上  正  本  證  明  與  原  本  無  異
中    華    民    國    94    年    4    月    1      日
　　　　　　　　　　　　　　　書記官　王　褔　瀛
